---
title: "Aplicación de Dados con Shiny"
author: "@davescudero"
date: "15 de septiembre de 2023"
output: html_document
---

## Introducción

En este reporte, describiremos la creación de una aplicación Shiny para simular el lanzamiento de dados. La aplicación permite al usuario seleccionar entre un dado regular y un dado cargado. A través de este proyecto, exploraremos conceptos básicos de programación en R y estadísticas.

## Desarrollo y Código

La aplicación se desarrolló usando el paquete `shiny` de R. A continuación, se presentan los componentes clave del código:

### 1. Configuración inicial

Antes de cualquier proyecto en R, es vital asegurarse de que todas las bibliotecas necesarias estén instaladas y cargadas.

```{r setup, echo=TRUE, results='hide'}
install.packages("shiny", repos='http://cran.us.r-project.org')
```
### 2. Desarrollo de la aplicación

La aplicación consta de dos componentes principales: la interfaz de usuario (UI) y la lógica del servidor.

1. **Interfaz de usuario (UI)**:
La UI es el componente que define cómo se ve la aplicación y cómo el usuario interactúa con ella. En otras palabras, es la "cara" de la aplicación.

Componentes clave de la UI:

- Diseño y estructura: Define cómo se organizan y presentan visualmente los elementos en la aplicación. Ejemplos de funciones que definen la estructura son `fluidPage`, `sidebarLayout`, `sidebarPanel` y `mainPanel`.

- Entradas: Son elementos interactivos que permiten al usuario proporcionar información o ajustar parámetros. Algunos ejemplos son `textInput` (para introducir texto), `sliderInput` (para seleccionar un valor de un rango), `selectInput` (para seleccionar de una lista de opciones), etc.

- Salidas: Reservan un espacio en la UI donde se mostrarán los resultados generados por el servidor. Por ejemplo, `textOutput` muestra texto, `plotOutput` muestra gráficos, etc.

2. **Lógica del servidor (Server)**:
El servidor es el "cerebro" de la aplicación. Maneja el procesamiento de datos, ejecuta el código de R y genera las salidas que se mostrarán en la UI.

Componentes clave del servidor:

- Funciones reactivas: Estas son funciones especiales que "escuchan" cambios en las entradas y recomputan su contenido en consecuencia. Un ejemplo es reactive.

- Observadores: Estas funciones "observan" y reaccionan a eventos o cambios en las entradas. Un ejemplo común es `observeEvent`, que escucha eventos específicos, como hacer clic en un botón.

- Renderización: Las funciones de renderización preparan el contenido para ser mostrado en la UI. Por ejemplo, renderText prepara el texto para ser mostrado por `textOutput` en la UI.

**Flujo de trabajo básico*:

1. El usuario interactúa con un elemento de entrada en la UI (por ejemplo, selecciona un valor de una lista desplegable).
2. Esta interacción dispara una función reactiva en el servidor.
3. El servidor procesa la información según la lógica definida y utiliza funciones de renderización para preparar la salida.
4. La salida se muestra en el espacio reservado en la UI.

## app

```{r include=FALSE}
library(shiny)
library(ggplot2)

ui <- fluidPage(
  titlePanel("Análisis de Dados Ponderados"),
  
  sidebarLayout(
    sidebarPanel(
      numericInput("n", "Número de simulaciones:", 10000, min = 1),
      numericInput("num_dice", "Número de dados:", 2, min = 2, max = 10), # Ajusta el máximo como desees.
      actionButton("go", "Simular")
    ),
    
    mainPanel(
      plotOutput("dicePlot")
    )
  )
)

```
```{r}
server <- function(input, output) {
  
  roll <- function(num_dice) {
    die <- 1:6
    dice <- sample(die, size = num_dice, replace = TRUE, prob = c(1/8, 1/8, 1/8, 1/8, 1/8, 3/8))
    sum(dice)
  }
  
  observeEvent(input$go, {
    rolls <- replicate(input$n, roll(input$num_dice))
    
    output$dicePlot <- renderPlot({
      ggplot(data.frame(rolls), aes(x = rolls)) + 
        geom_histogram(binwidth = 1) + 
        labs(title = "Distribución de Sumas de Dados Ponderados",
             x = "Suma de Dados",
             y = "Frecuencia") + 
        theme_minimal()
    })
  })
}

```
```{r}
shinyApp(ui = ui, server = server)

```
## Estadística
Cuando consideramos el lanzamiento de dados tradicionales, cada número tiene una probabilidad uniforme de $1/6$. Sin embargo, el dado se encuentra ponderado, lo que significa que la probabilidad no está uniformemente distribuida entre los números del $1$ al $6$.

La probabilidad de sacar un número del $1$ al $5$ es de $1/8$, mientras que la probabilidad de obtener un $6$ es de $3/8$. Esta distribución es intencional y tiene consecuencias notables en los resultados de lanzar los dados repetidamente.

Desde una **perspectiva frecuentista**, si lanzáramos estos dados un número infinitamente grande de veces, veríamos que el número $6$ aparecería con una frecuencia de $3/8$ mientras que los números $1$ al $5$ aparecerían con una frecuencia de $1/8$ cada uno. Sin embargo, en cualquier muestra finita (como $10$, $100$ o $10000$ lanzamientos), aunque es probable que veamos una sobre-representación del número $6$, las proporciones exactas pueden variar debido a la aleatoriedad inherente en cada tirada.

Desde un **punto de vista práctico**, este fenómeno es una ilustración perfecta de cómo el sesgo o la ponderación pueden influir en muestras aleatorias. En análisis de datos, estos sesgos son críticos y pueden surgir de maneras muy sutiles, a menudo sin que el analista se dé cuenta en observaciones a corto plazo. Reconocer y ajustar por estos sesgos es esencial para la inferencia estadística precisa.

En resumen, aunque cada lanzamiento de los dados ponderados parece aleatorio y justo, la estructura subyacente de las probabilidades garantiza que, a largo plazo, ciertos resultados (en este caso, el número $6$) serán sistemáticamente más comunes que otros. Esta es una lección valiosa sobre la naturaleza y el reconocimiento del sesgo en cualquier conjunto de datos.

**Cuando agregas más dados al lanzamiento**, la distribución de las sumas cambia debido a la naturaleza combinatoria de los posibles resultados y al **principio central del límite**.

### Combinatoria y Distribución

Si lanzas un solo dado, la distribución es uniforme: cada número del $1$ al $6$ tiene igual probabilidad de aparecer.
Si lanzas dos dados, ya no puedes obtener un $1$ como resultado de la suma. La suma más pequeña sería un $2$ (si ambos dados muestran un $1$) y la suma más grande sería un $12$ (si ambos dados muestran un $6$). Además, hay muchas más formas de obtener una suma de $7$ ($1+6$, $2+5$, $3+4$, $4+3$, $5+2$, $6+1$) que una suma de $2$ o $12$ (que solo tienen una combinación posible: $1+1$ y $6+6$, respectivamente). Por lo tanto, la distribución ya no es uniforme; en cambio, tiene un pico alrededor del $7$.
A medida que agregas más dados, hay aún más combinaciones posibles para cada suma y la forma de la distribución cambia aún más.

### Teorema del Límite Central (TLC):

El Teorema del Límite Central establece que, en muchas situaciones, cuando se suman un gran número de variables aleatorias independientes y idénticamente distribuidas (i.i.d.), su suma total tiende a seguir una distribución normal o gaussiana, independientemente de la forma original de la distribución de esas variables.
En el caso de lanzar dados, si lanzas un gran número de ellos y sumas sus resultados, la distribución de esa suma tenderá a parecerse más a una distribución gaussiana o campana de Gauss.
Por lo tanto, a medida que agregas más dados, te acercas más a esta distribución normal.
En resumen, al agregar más dados, estás sumando más variables aleatorias. Inicialmente, esto aumenta el rango de sumas posibles y cambia la distribución debido a las diferentes combinaciones de resultados. A medida que continúas agregando más y más dados, la distribución tiende a volverse gaussiana debido al Teorema del Límite Central. Esta transición a una forma gaussiana es una manifestación poderosa y fundamental de la teoría de la probabilidad.
