---
title: "Univariate Data"
subtitle: "Cleveland, William S. 1993. Visualizing Data."
author: '@davescudero'
date: "`r Sys.Date()`"
output: html_document
---

```{r setup, include=FALSE}
knitr::opts_chunk$set(include = TRUE)
```
```{r include=FALSE}
library(ggplot2)
library(ggcleveland)
library(kableExtra)
library(magrittr)
library(dplyr)
library(htmltools)
library(knitr)
```

La `Figura 2.1` muestra la distancia que recorre una pelota al ser pateada por un jugador de futbol:

- La escala vertical es la distancia
- La escala horizontal tiene rangos entre 0 y 1
- Los jugadores estan divididos en 6 partes
- Los tamaños de las piernas de los jugadores se dividen de menor a mayor de izq a der

La distancia que recorre la pelota son **datos univariados**: medidas de una sola variable cuantitativa. Las medidas estan divididas en grupos por la variable categorica, longitud de pierna

### Gráfico de cuantiles:

#### Cuantiles

Las distancias para cada tipo de pierna ocupan una posicion en la escala de medida. A la coleccion de posiciones se le llama **distribución**  

Los **cuantiles** son esenciales para visualizar distribuciones. El cuantil $f$, $q(f)$, de un conjunto de datos es un valor en la escala de medición de los datos con la propiedad de que aproximadamente una fracción $f$ de los datos son menores o iguales a $q(f)$.

La `Figura 2.1` compara los cuantiles de dos distribuciones. Si los datos siguen la distribución teórica especificada, los puntos en el gráfico Q-Q se alinearán aproximadamente en una línea recta. En este caso, estás comparando los cuantiles de la variable "Distancia" con los cuantiles de una **distribución uniforme**.

En una distribución uniforme, todos los valores tienen la misma probabilidad de ocurrencia.

```{r echo=FALSE}
data(futbol)
ggplot(futbol, aes(sample = dist)) +
  geom_qq(distribution = qunif) +
  facet_wrap(~ longp, ncol = 4) +
  labs(title = "Figura 2.1", x = "f-value", y = "Distancia (m)") +
  theme_minimal()
```
El "faceting" (o creación de facetas) es una técnica que divide un gráfico en múltiples paneles basados en una o más variables. Es útil para comparar subgrupos dentro de un conjunto de datos. En este caso, estás dividiendo el gráfico basado en la variable `longp`, lo que te permite ver cómo se distribuyen las longitudes de pierna de cada jugador de futbol.

La creación de gráficos, especialmente con *facetas*, puede ser computacionalmente intensiva, ya que R tiene que calcular los cuantiles y posiciones de cada punto en cada panel. Sin embargo, ggplot2 está optimizado para manejar estas operaciones de manera eficiente.

Los métodos gráficos en esta nota se centran principalmente en visualizar información sobre cuantiles. Los cuantiles proporcionan un mecanismo poderoso para comparar distribuciones debido a que los valores de $f$ ofrecen un estándar de comparación. Al comparar distribuciones, podemos hacerlo al comparar cuantiles con los mismos valores de $f$.

Se requiere una regla explícita para calcular $q(f)$. Consideremos distancias del primer grupo de futbolitas. Definimos $x_i$, para $i = 1$ a $n$, ordenamos los datos de menor a mayor, de manera que $x_1$ represente la observación más pequeña y $x_n$ la más grande. Para los primeros jugadores, con $n = 58$, tenemos $x_1 = 30$ y $x_{58}$ = 81. Ahora, definimos $$f(i) = (i - 0.5) / n$$
Estos valores aumentan de $1/n$, comenzando desde $1/2n$, ligeramente por encima de cero, y terminando en $1 - 1/2n$, ligeramente por debajo de uno. Para los jugadores con piernas < 0.81 m los valores van desde $1/116$ hasta $115/116$ en pasos de $1/58$. Si consideramos $x_i$ como $q(f_i)$.
```{r echo=FALSE}
# Obtener la lista de categorías únicas en 'longp'
categorias <- unique(futbol$longp)

# Filtrar las categorías para incluir solo "< 0.81 m"
categorias_filtradas <- categorias[categorias == "< 0.81 m"]

# Inicializar un vector para almacenar los valores de f
f <- numeric(0)

# Calcular valores de f equidistantes para las categorías filtradas
for (categoria in categorias_filtradas) {
  datos_categoria <- futbol[futbol$longp == categoria, ]
  n_categorias <- nrow(datos_categoria)
  f_categoria <- ((1:n_categorias) - 0.5) / n_categorias
  f <- c(f, f_categoria)
}

# Crear el DataFrame con f y x
df <- data.frame(f = f, x = categorias_filtradas)

# Seleccionar los primeros 5 y últimos 5 valores
primeros_5 <- head(df, 5)
ultimos_5 <- tail(df, 5)

# Crear una fila con puntos para representar los valores omitidos
puntos <- data.frame(lapply(primeros_5, function(x) if(is.numeric(x)) NA else "..."))
colnames(puntos) <- colnames(primeros_5)

# Combinar las filas
df_resumen <- bind_rows(primeros_5, puntos, ultimos_5)

# Mostrar la tabla dinámica utilizando kable y kableExtra
df_resumen %>%
  kable("html") %>%  # Aquí se establece que los NA se muestren como cadenas vacías
  kableExtra::kable_styling()
```

Hasta ahora, $q(f)$ ha sido definida solo para valores de $f$ que son iguales a $f_i$. La definición se extiende a todos los valores de $f$ desde $0$ hasta $1$ mediante **interpolación lineal** y **extrapolación** basada en los valores de $f_i$ y $q(f_i)$.

`Figura 2.2` Ilustra el método usando las primeras alturas de tenor. Los símbolos de trazado son los puntos $(f_i, x_i)$; la interpolación y la extrapolación se muestran mediante segmentos de línea.


```{r eval=FALSE, include=FALSE}

# Filtramos el dataframe
subset_futbol <- futbol[futbol$longp == "< 0.81 m", ]

# Creamos la gráfica Q-Q
p <- ggplot(subset_futbol, aes(sample = dist)) +
 stat_qq(distribution = qunif, geom = "point", position = "identity", aes(colour = "data")) +
  stat_qq_line(distribution = qunif, colour = "red") +
  ggtitle("Gráfica Q-Q para Tenor 1") +
  labs(subtitle = "Figura 2.2",
       x = "f-value",
       y = "Tenor 1 Height (inches)") +
  theme_minimal() +
  scale_color_manual(name = "", values = c("data" = "black"), guide = FALSE)

print(p)

```

```{r echo=FALSE}

# Filtramos el dataframe
subset_futbol <- futbol[futbol$longp == "< 0.81 m", ]

# Asumiendo que tus datos están en el vector 'data'
data_ordered <- sort(subset_futbol$dist)
n <- length(data_ordered)
f_values <- (1:n) / (n + 1)

# Creamos un dataframe para ggplot
df <- data.frame(y = data_ordered, x = f_values)

ggplot(df, aes(x = x, y = y)) +
  geom_line() +
  geom_point(aes(x = x, y = y), color = "black", shape = 16) +
  labs(title = "Figura 2.2 Q-Q plot", 
       subtitle = "Interpolaciones y extrapolaciones mostradas mediante segmentos de línea", 
       x = "f-value",
       y = "Distancia ") +
  theme_minimal()

```

#### Graficando Cuantiles

En un gráfico de cuantiles, $x_i$ se grafica contra $f_i$. En otras palabras, visualizamos los cuantiles $f_i$. Los paneles de la `Figura 2.1` son gráficos de cuantiles del tamaño de las piernas de los jugadores. Los valores interpolados y extrapolados de $q(f)$ no se muestran porque no mejoran apreciablemente nuestra evaluación visual de la distribución de los datos. Más bien, la interpolación o extrapolación se utiliza cuando, para algún otro propósito, necesitamos un cuantil cuyo valor de $f$ no resulta ser uno de los valores de $f_i$.

Graficar mediciones univariadas en un gráfico de cuantiles es una forma simple y efectiva de echar un primer vistazo a su distribución. Primero, se muestran los valores de todos los datos; podemos evaluar tanto el comportamiento general como las ocurrencias inusuales. Y se transmite información sobre los cuantiles.

`Figura 2.1` muestra varias propiedades de los datos de los jugadores...

##### Orden Gráfico y Rejillas de Referencia Visual

La `Figura 2.1` utiliza una convención importante; cuando los paneles de una visualización multi-panel están asociados con una variable ordenada, como el intervalo de tono, la variable aumentará a medida que vayamos de izquierda a derecha y de abajo a arriba. Si la variable ordenada se graficara de alguna manera a lo largo de una escala horizontal, aumentaría al ir de izquierda a derecha; si la variable se graficara de alguna manera a lo largo de una escala vertical, aumentaría al ir de abajo a arriba. El orden gráfico de los paneles simplemente sigue la convención establecida.

La `Figura 2.1` tiene rejillas de referencia visual, las líneas verticales y horizontales en gris. Su propósito no es mejorar la lectura de la escala o la búsqueda en la tabla, que es la determinación de valores numéricos a partir de las escalas; las marcas de graduación son suficientes para la búsqueda en la tabla. Más bien, su propósito es mejorar la comparación de patrones, o gestalts, en diferentes paneles. Al proporcionar una referencia visual común, las rejillas mejoran nuestra comparación de las ubicaciones relativas de características en diferentes paneles. Por ejemplo, en la `Figura 2.1`, las rejillas facilitan ver...

### Q-Q Plots

El gráfico cuantil-cuantil, o gráfico Q-Q, de Wilk y Gnanadesikan es un método de visualización poderoso para comparar las distribuciones de dos o más conjuntos de mediciones univariadas. Cuando se comparan distribuciones, el objetivo es entender cómo las distribuciones cambian al pasar de un conjunto de datos a otro. Para los jugadores de futbol, el objetivo es entender cómo las distribuciones de la distancia que recorre la pelota cambian segun la longitud de la pierna.

La forma más efectiva de investigar los cambios en las distribuciones es comparando cuantiles correspondientes. Esta fue la perspicaz observación de Wilk y Gnanadesikan, y su invención no podría ser más simple o elegante: dos distribuciones se comparan graficando cuantiles de una distribución contra los cuantiles correspondientes de la otra.

Supongamos que solo hay dos conjuntos de mediciones univariadas que deben compararse. Dejemos que $X(1), \ldots, X(n)$ sea el primer conjunto de datos, ordenados de menor a mayor. Dejemos que $Y(1), \ldots, Y(m)$ sea el segundo, también ordenado. Supongamos que $m \leq n$. Si $m = n$, entonces $Y_i$ y $x_i$ son ambos cuantiles $(i - 0.5) / n$ de sus respectivos conjuntos de datos, por lo que en el gráfico q-q, $y_i$ se grafica contra $x_i$; es decir, los valores ordenados de un conjunto de datos se grafican contra los valores ordenados del otro conjunto. Si $m < n$, entonces $y_i$ es el cuantil $(i - 0.5) / m$ de los datos $y$, y graficamos $Y_i$ contra el cuantil $(i - 0.5) / m$ de los datos $x$, que normalmente debe calcularse mediante interpolación. Con este método, siempre hay $m$ puntos en el gráfico, el número de valores en el conjunto de datos más pequeño. Por supuesto, si $m$ es un número grande, digamos $10^5$, entonces podemos seleccionar menos cuantiles para comparación.

La `Figura 2.3` grafica los cuantiles de los 26 bajos segundos contra los cuantiles de los 21 primeros tenores. El tamaño del conjunto de datos más pequeño es 21, por lo que se comparan 21 cuantiles con valores `f` iguales a `(i - 0.5)/21`. Debido a que algunos de los símbolos de trazado se superponen, solo aparecen 18 puntos distintos en el gráfico. Normalmente, tal superposición requeriría una solución discutida en "jittering" o "temblor", que es la adición de ruido aleatorio uniforme a las coordenadas de los puntos. Pero en un gráfico q-q, los puntos representan lo que en realidad es una curva continua creciente, una función cuantil contra otra, por lo que no es necesario romper la superposición.

Cuando $i = 1$, el valor $f$ es 0.024. El punto en la esquina inferior izquierda de la región de datos es el cuantil 0.024 para los bajos contra el cuantil 0.024 para los tenores. Cuando $i = 21$, el valor $f$ es 0.976. El punto en la esquina superior derecha de la región de datos es el cuantil 0.976 para los bajos contra el cuantil 0.976 para los tenores.

```{r echo=FALSE}
# Filtrar los datos
subset_data <- subset(futbol, longp %in% c("< 0.81 m", "0.81 a 0.90 m"))

# Crear el gráfico q-q en ggplot2
p <- ggplot(subset_data, aes(sample = dist)) +
  geom_qq(aes(color = longp)) + 
  geom_qq_line(aes(color = longp)) + 
  labs(title = "Figure 2.3",
       x = " Distancia con Long Pierna < 0.81 m",
       y = "Distancia con Long Pierna 0.81 a 0.90 m") +
  theme_minimal()

print(p)

```
La línea en la `Figura 2.3` es $b=t$, donde $b$ representa "0.81 a 0.90 m"  y  $t$ "< 0.81 m". Dejemos que $(t_i,b_i)$ sean las coordenadas de los puntos graficados en el panel. Nuestro objetivo al estudiar el gráfico q-q es determinar cómo se desvían los puntos de la línea $b=t$. Si las distribuciones de las distancias de las distintas lonjgitudes de piernas las mismas, los puntos variarían alrededor de esta línea. Pero no son los mismos. Hay un desplazamiento entre las distribuciones; el patrón subyacente de los puntos es una línea $b=t+c$.
Antes de interpretar este patrón, haremos un gráfico más para visualizarlo de una manera diferente.

#### Gráficos de Diferencia Media de Tukey

Un gráfico de diferencia media de Tukey, o gráfico m-d, puede añadir sustancialmente a nuestra evaluación visual de un desplazamiento entre dos distribuciones. La `Figura 2.4` es un gráfico m-d derivado del gráfico q-q en la `Figura 2.3`. Las diferencias, $b_i−t_i$, se grafican contra las medias, $\frac{b_i+t_i}{2}$. La línea $b=t$ en el gráfico q-q se convierte en la línea cero en el gráfico m-d, y un desplazamiento se evalúa juzgando las desviaciones de la línea cero. Esto a menudo mejora nuestra percepción de los efectos porque podemos juzgar más fácilmente las desviaciones de una línea horizontal que de una línea con pendiente no nula.


```{r echo=FALSE}
# Dos grupos
gg_tmd(subset_data, dist, longp) + 
  labs (title= "Figure 2.4")
```

Las `Figuras 2.3` y `2.4` muestran que las distribuciones de tenor y bajo difieren de una manera extremadamente simple: los cuantiles de la distribución de bajo son aproximadamente iguales a los cuantiles de la distribución de tenor más una constante de alrededor de 2.5 pulgadas. Hay un desplazamiento aditivo de alrededor de 2.5 pulgadas. La comparación de las dos distribuciones se puede resumir con la simple declaración de que la distribución de las alturas de bajo es alrededor de 2.5 pulgadas mayor. Esta es una buena noticia; ejemplos posteriores mostrarán que los desplazamientos entre distribuciones pueden ser complejos.......

#### Q-Q Plots pareados

El objetivo al analizar los datos del cantante es comparar las distribuciones de todas las partes vocales y determinar los desplazamientos. La `Figura 2.5` muestra los gráficos q-q de todos los pares posibles de partes vocales. Por ejemplo, la segunda fila desde la parte inferior tiene gráficos q-q de los primeros bajos contra todas las demás partes vocales. La segunda columna desde la izquierda también compara la distribución de los primeros bajos con todas las demás, pero ahora los cuantiles de los primeros bajos están en el eje horizontal en lugar del eje vertical. Así, podemos examinar ya sea la segunda fila o columna para comparar los primeros bajos con todas las demás partes vocales........

```{r echo=FALSE}
# Múltiples grupos
gg_tmd(futbol, dist, longp, size = 0.5)+
  labs (title= "Figure 2.5")

```

Hay una gran cantidad de información en la `Figura 2.5`. En general, hay una sugerencia de que los desplazamientos entre pares de distribuciones son aditivos. Pero necesitamos una forma de destilar la información porque hay muchos pares para comparar. Los métodos que vienen ayudarán con la destilación.

#### Box Plots

Un método para destilar la información en los gráficos q-q es el diagrama de caja de Tukey. En lugar de comparar muchos cuantiles, como en el gráfico q-q, se utiliza un número limitado de cantidades para resumir cada distribución, y estos resúmenes se comparan.

## Códigos

[Figura 2.1](#)

<div id="gistContainer" style="display: none;">
  <script src="https://gist.github.com/davescudero/0de03aad29080dc1b56e4dde63780ebe.js"></script>
</div>

<script>
document.querySelector("a").addEventListener("click", function(event) {
  event.preventDefault();
  var gist = document.getElementById("gistContainer");
  if (gist.style.display === "none") {
    gist.style.display = "block";
  } else {
    gist.style.display = "none";
  }
});
</script>

[Figura 2.2](#)

<div id="gistContainer" style="display: none;">
  <script src="https://gist.github.com/davescudero/22451ce5ee9e421cc84761ea48a448cc.js"></script>
</div>

<script>
document.querySelector("a").addEventListener("click", function(event) {
  event.preventDefault();
  var gist = document.getElementById("gistContainer");
  if (gist.style.display === "none") {
    gist.style.display = "block";
  } else {
    gist.style.display = "none";
  }
});
</script>

