---
title: "Univariate Data"
subtitle: "Cleveland, William S. 1993. Visualizing Data."
author: '@davescudero'
date: "`r Sys.Date()`"
output: html_document
---

```{r setup, include=FALSE}
knitr::opts_chunk$set(include = TRUE)
```
```{r include=FALSE}
library(ggplot2)
library(ggcleveland)
library(kableExtra)
library(magrittr)
library(dplyr)
library(htmltools)
library(knitr)
```

La `Figura 2.1` muestra la distancia que recorre una pelota al ser pateada por un jugador de futbol:

- La escala vertical es la distancia
- La escala horizontal tiene rangos entre 0 y 1
- Los jugadores estan divididos en 6 partes
- Los tamaños de las piernas de los jugadores se dividen de menor a mayor de izq a der

La distancia que recorre la pelota son **datos univariados**: medidas de una sola variable cuantitativa. Las medidas estan divididas en grupos por la variable categorica, longitud de pierna

### Gráfico de cuantiles:

#### Cuantiles

Las distancias para cada tipo de pierna ocupan una posicion en la escala de medida. A la coleccion de posiciones se le llama **distribución**  

Los **cuantiles** son esenciales para visualizar distribuciones. El cuantil $f$, $q(f)$, de un conjunto de datos es un valor en la escala de medición de los datos con la propiedad de que aproximadamente una fracción $f$ de los datos son menores o iguales a $q(f)$.

La `Figura 2.1` compara los cuantiles de dos distribuciones. Si los datos siguen la distribución teórica especificada, los puntos en el gráfico Q-Q se alinearán aproximadamente en una línea recta. En este caso, estás comparando los cuantiles de la variable "Distancia" con los cuantiles de una **distribución uniforme**.

En una distribución uniforme, todos los valores tienen la misma probabilidad de ocurrencia.

```{r echo=FALSE}
data(futbol)
ggplot(futbol, aes(sample = dist)) +
  geom_qq(distribution = qunif) +
  facet_wrap(~ longp, ncol = 4) +
  labs(title = "Figura 2.1", x = "f-value", y = "Distancia (m)") +
  theme_minimal()
```
El "faceting" (o creación de facetas) es una técnica que divide un gráfico en múltiples paneles basados en una o más variables. Es útil para comparar subgrupos dentro de un conjunto de datos. En este caso, estás dividiendo el gráfico basado en la variable `longp`, lo que te permite ver cómo se distribuyen las longitudes de pierna de cada jugador de futbol.

La creación de gráficos, especialmente con *facetas*, puede ser computacionalmente intensiva, ya que R tiene que calcular los cuantiles y posiciones de cada punto en cada panel. Sin embargo, ggplot2 está optimizado para manejar estas operaciones de manera eficiente.

Los métodos gráficos en esta nota se centran principalmente en visualizar información sobre cuantiles. Los cuantiles proporcionan un mecanismo poderoso para comparar distribuciones debido a que los valores de f ofrecen un estándar de comparación. Al comparar distribuciones, podemos hacerlo al comparar cuantiles con los mismos valores de f.

Se requiere una regla explícita para calcular $q(f)$. Consideremos distancias del primer grupo de futbolitas. Definimos $x_i$, para $i = 1$ a $n$, ordenamos los datos de menor a mayor, de manera que $x_1$ represente la observación más pequeña y $x_n$ la más grande. Para los primeros jugadores, con $n = 58$, tenemos $x_1$ = 30 y $x_58$ = 81. Ahora, definimos $$f(i) = (i - 0.5) / n$$
Estos valores aumentan de $1/n$, comenzando desde $1/2n$, ligeramente por encima de cero, y terminando en $1 - 1/2n$, ligeramente por debajo de uno. Para los jugadores con piernas < 0.81 m los valores van desde $1/116$ hasta $115/116$ en pasos de $1/58$. Si consideramos $x_i$ como $q(f_i)$.
```{r echo=FALSE}
# Obtener la lista de categorías únicas en 'longp'
categorias <- unique(futbol$longp)

# Filtrar las categorías para incluir solo "< 0.81 m"
categorias_filtradas <- categorias[categorias == "< 0.81 m"]

# Inicializar un vector para almacenar los valores de f
f <- numeric(0)

# Calcular valores de f equidistantes para las categorías filtradas
for (categoria in categorias_filtradas) {
  datos_categoria <- futbol[futbol$longp == categoria, ]
  n_categorias <- nrow(datos_categoria)
  f_categoria <- ((1:n_categorias) - 0.5) / n_categorias
  f <- c(f, f_categoria)
}

# Crear el DataFrame con f y x
df <- data.frame(f = f, x = categorias_filtradas)

# Seleccionar los primeros 5 y últimos 5 valores
primeros_5 <- head(df, 5)
ultimos_5 <- tail(df, 5)

# Crear una fila con puntos para representar los valores omitidos
puntos <- data.frame(lapply(primeros_5, function(x) if(is.numeric(x)) NA else "..."))
colnames(puntos) <- colnames(primeros_5)

# Combinar las filas
df_resumen <- bind_rows(primeros_5, puntos, ultimos_5)

# Mostrar la tabla dinámica utilizando kable y kableExtra
df_resumen %>%
  kable("html") %>%  # Aquí se establece que los NA se muestren como cadenas vacías
  kableExtra::kable_styling()
```

Hasta ahora, $q(f)$ ha sido definida solo para valores de $f$ que son iguales a $f_i$. La definición se extiende a todos los valores de $f$ desde $0$ hasta $1$ mediante **interpolación lineal** y **extrapolación** basada en los valores de $f_i$ y $q(f_i)$.

`Figura 2.2` Ilustra el método usando las primeras alturas de tenor. Los símbolos de trazado son los puntos $(f_i, x_i)$; la interpolación y la extrapolación se muestran mediante segmentos de línea.


```{r eval=FALSE, include=FALSE}

# Filtramos el dataframe
subset_futbol <- futbol[futbol$longp == "< 0.81 m", ]

# Creamos la gráfica Q-Q
p <- ggplot(subset_futbol, aes(sample = dist)) +
 stat_qq(distribution = qunif, geom = "point", position = "identity", aes(colour = "data")) +
  stat_qq_line(distribution = qunif, colour = "red") +
  ggtitle("Gráfica Q-Q para Tenor 1") +
  labs(subtitle = "Figura 2.2",
       x = "f-value",
       y = "Tenor 1 Height (inches)") +
  theme_minimal() +
  scale_color_manual(name = "", values = c("data" = "black"), guide = FALSE)

print(p)

```

```{r echo=FALSE}

# Filtramos el dataframe
subset_futbol <- futbol[futbol$longp == "< 0.81 m", ]

# Asumiendo que tus datos están en el vector 'data'
data_ordered <- sort(subset_futbol$dist)
n <- length(data_ordered)
f_values <- (1:n) / (n + 1)

# Creamos un dataframe para ggplot
df <- data.frame(y = data_ordered, x = f_values)

ggplot(df, aes(x = x, y = y)) +
  geom_line() +
  geom_point(aes(x = x, y = y), color = "black", shape = 16) +
  labs(title = "Figura 2.2 Q-Q plot", 
       subtitle = "Interpolaciones y extrapolaciones mostradas mediante segmentos de línea", 
       x = "f-value",
       y = "Distancia ") +
  theme_minimal()

```

#### Graficando Cuantiles

En un gráfico de cuantiles, $x_i$ se grafica contra $f_i$. En otras palabras, visualizamos los cuantiles $f_i$. Los paneles de la `Figura 2.1` son gráficos de cuantiles del tamaño de las piernas de los jugadores. Los valores interpolados y extrapolados de $q(f)$ no se muestran porque no mejoran apreciablemente nuestra evaluación visual de la distribución de los datos. Más bien, la interpolación o extrapolación se utiliza cuando, para algún otro propósito, necesitamos un cuantil cuyo valor de $f$ no resulta ser uno de los valores de $f_i$.

Graficar mediciones univariadas en un gráfico de cuantiles es una forma simple y efectiva de echar un primer vistazo a su distribución. Primero, se muestran los valores de todos los datos; podemos evaluar tanto el comportamiento general como las ocurrencias inusuales. Y se transmite información sobre los cuantiles.

`Figura 2.1` muestra varias propiedades de los datos de los jugadores...

##### Orden Gráfico y Rejillas de Referencia Visual

La `Figura 2.1` utiliza una convención importante; cuando los paneles de una visualización multi-panel están asociados con una variable ordenada, como el intervalo de tono, la variable aumentará a medida que vayamos de izquierda a derecha y de abajo a arriba. Si la variable ordenada se graficara de alguna manera a lo largo de una escala horizontal, aumentaría al ir de izquierda a derecha; si la variable se graficara de alguna manera a lo largo de una escala vertical, aumentaría al ir de abajo a arriba. El orden gráfico de los paneles simplemente sigue la convención establecida.

La **Figura 2.1** tiene rejillas de referencia visual, las líneas verticales y horizontales en gris. Su propósito no es mejorar la lectura de la escala o la búsqueda en la tabla, que es la determinación de valores numéricos a partir de las escalas; las marcas de graduación son suficientes para la búsqueda en la tabla. Más bien, su propósito es mejorar la comparación de patrones, o gestalts, en diferentes paneles. Al proporcionar una referencia visual común, las rejillas mejoran nuestra comparación de las ubicaciones relativas de características en diferentes paneles [21]. Por ejemplo, en la **Figura 2.1**, las rejillas facilitan ver...


## Códigos

[Figura 2.1](#)

<div id="gistContainer" style="display: none;">
  <script src="https://gist.github.com/davescudero/0de03aad29080dc1b56e4dde63780ebe.js"></script>
</div>

<script>
document.querySelector("a").addEventListener("click", function(event) {
  event.preventDefault();
  var gist = document.getElementById("gistContainer");
  if (gist.style.display === "none") {
    gist.style.display = "block";
  } else {
    gist.style.display = "none";
  }
});
</script>

